ACORDAO-COMPLETO-2485208

ACÓRDÃO 1948/2021 ATA 30/2021 - PLENÁRIO

VISTOS, relatados e discutidos estes autos de Tomada de Contas Especial instaurada pelo Fundo Nacional de Saúde (FNS) em desfavor de José Creomar de Mesquita Costa e José Maurício Carneiro Fernandes, ex-Prefeitos de São Benedito do Rio Preto/MA, e de Maria Áurea Paiva Bezerra e Maria Beatriz de Mesquita Costa, ex-Secretárias Municipais de Saúde, em razão de pagamento irregular de procedimentos do Sistema de Informações Ambulatoriais (SIA/SUS) e do sistema de Autorização de Internação Hospitalar (AIH) do Sistema Único de Saúde (SUS) com recursos repassados na modalidade fundo a fundo, para atendimento ao Programa Atenção Básica/Saúde da Família,
ACORDAM os Ministros do Tribunal de Contas da União, reunidos em sessão do Plenário, ante as razões expostas pelo Relator, em:
9.1. considerar José Creomar de Mesquita Costa e Maria Beatriz de Mesquita Costa revéis, nos termos do art. 12, § 3º, da Lei 8.443/1992, dando-se prosseguimento ao processo;
9.2. rejeitar as alegações de defesa apresentadas pelo Município de São Benedito do Rio Preto/MA;
9.3. julgar regulares com ressalva as contas de José Maurício Carneiro Fernandes e Maria Áurea Paiva Bezerra, com fundamento nos arts. 1º, inciso I, 16, inciso II, 18 e 23, inciso II, da Lei 8.443/1992, dando-lhes quitação;
9.4. julgar irregulares as contas de José Creomar de Mesquita Costa e Maria Beatriz de Mesquita Costa, com fundamento nos arts. 1º, inciso I, 16, inciso III, alíneas "b" e "c", e §2º, 19 e 23, inciso III, da Lei 8.443/1992, condenando-os, solidariamente, ao pagamento das quantias abaixo especificadas, fixando-lhes o prazo de quinze dias, a contar da notificação, para que seja comprovado, perante o Tribunal (art. 214, inciso III, alínea "a", do Regimento Interno) , o recolhimento da dívida aos cofres do Fundo Nacional de Saúde, atualizadas monetariamente e acrescidas dos juros de mora calculados a partir das datas de ocorrência indicadas até a data do efetivo recolhimento, na forma prevista na legislação em vigor:
	Data de ocorrência
	Valor (R$) 

	07/01/2008
	91.450,00 

	18/01/2008
	21.900,00 

	20/02/2008
	21.900,00 

	27/02/2008
	91.000,00 

	31/03/2008
	112.800,00 

	11/04/2008
	47.000,00 

	25/04/2008
	112.900,00 

	20/05/2008
	5.900,00 

	27/05/2008
	112.800,00 

	25/06/2008
	112.900,00 

	29/07/2008
	112.900,00 

	28/08/2008
	115.300,00 

	25/09/2008
	51.000,00 

	03/10/2008
	64.300,00 

	20/10/2008
	107.700,00 

	30/10/2008
	30.000,00 

	26/11/2008
	60.900,00 

	02/12/2008
	73.000,00 

	23/12/2008
	58.800,00 

	30/12/2008
	100.600,00 

	02/01/2013
	10.800,00 

	03/01/2013
	167.000,00 

9.5. aplicar a José Creomar de Mesquita Costa e a Maria Beatriz de Mesquita Costa, com fundamento no art. 57 da Lei 8.443/1992, multa individual no valor de R$ 65.000,00 (sessenta e cinco mil reais) , fixando-lhes o prazo de quinze dias, a contar da notificação, para comprovarem, perante o Tribunal, nos termos do art. 214, inciso III, alínea "a", do RI/TCU, o recolhimento das referidas quantias ao Tesouro Nacional, atualizadas monetariamente desde a data do presente Acórdão até a do efetivo recolhimento, se forem paga após o vencimento, na forma da legislação em vigor;
9.6. autorizar, desde logo, nos termos do art. 28, inciso II, da Lei 8.443/1992, a cobrança judicial das dívidas caso não atendidas as notificações; 
9.7. fixar novo e improrrogável prazo de quinze dias, a contar da notificação, com fundamento no art. 12, §§ 1º e 2º, da Lei 8.443/1992, e art. 202, §§ 2º e 3º, do Regimento Interno, para que o Município de São Benedito do Rio Preto/MA efetue e comprove, perante este Tribunal, o recolhimento das quantias abaixo especificadas aos cofres do Fundo Nacional de Saúde, atualizadas monetariamente a partir das datas indicadas até a data do efetivo recolhimento, na forma prevista na legislação em vigor;
	Data de ocorrência
	Valor (R$) 

	18/04/2013
	21.390,00 

	30/04/2013
	6.690,00 

9.8. informar ao representante legal do Município de São Benedito do Rio Preto/MA que a liquidação tempestiva do débito atualizado monetariamente saneará o processo e permitirá que as contas sejam julgadas regulares com ressalva, dando-lhe quitação, nos termos do § 4º do art. 202 do Regimento Interno do TCU, ao passo que a ausência dessa liquidação tempestiva levará ao julgamento pela irregularidade das contas, com imputação de débito a ser atualizado monetariamente e acrescido de juros moratórios nos termos do art. 19 da Lei 8.443/1992;
9.9. remeter cópia deste Acórdão à Procuradoria da República no Estado do Maranhão, com fundamento no art. 16, § 3º, da Lei 8.443/1992, c/c o § 7º do art. 209 do Regimento Interno do TCU, para o ajuizamento das ações que considere cabíveis; e
9.10. dar ciência desta deliberação aos responsáveis.

Tomada de contas especial instaurada em razão de pagamento irregular de procedimentos do Sistema de Informações Ambulatoriais (SIA/SUS) e do sistema de Autorização de Internação Hospitalar (AIH) do Sistema Único de Saúde (SUS) com recursos repassados na modalidade fundo a fundo, para atendimento ao Programa Atenção Básica/Saúde da Família no município.

Município de São Benedito do Rio Preto/MA.

3. Responsáveis: Município de São Benedito do Rio Preto (CNPJ 06.398.150/0001-81); José Creomar de Mesquita Costa (CPF XXX.568.273-XX); José Maurício Carneiro Fernandes (CPF XXX.858.663-XX); Maria Áurea Paiva Bezerra (CPF XXX.371.063-XX); e Maria Beatriz de Mesquita Costa (CPF XXX.010.272-XX).

13.1. Ministros presentes: Ana Arraes (Presidente), Walton Alencar Rodrigues, Benjamin Zymler, Aroldo Cedraz, Raimundo Carreiro, Bruno Dantas, Vital do Rêgo e Jorge Oliveira.
13.2. Ministro-Substituto convocado: Marcos Bemquerer Costa.
13.3. Ministros-Substitutos presentes: Augusto Sherman Cavalcanti (Relator), André Luís de Carvalho e Weder de Oliveira.

AUGUSTO SHERMAN

A SecexTCE elaborou a instrução de mérito à peça 69, transcrita a seguir, a qual recebeu a aprovação dos dirigentes daquela unidade técnica.
"INTRODUÇÃO
1.	Trata-se de tomada de contas especial (TCE) instaurada pelo Fundo Nacional de Saúde (FNS) em desfavor dos Srs. José Creomar de Mesquita Costa e José Maurício Carneiro Fernandes, ex-prefeitos municipais de São Benedito do Rio Preto/MA (gestões de 2005 a 2012 e de 2013 a 2016, respectivamente) , e das Sras. Maria Áurea Paiva Bezerra e Maria Beatriz de Mesquita Costa, ex-secretárias municipais de saúde de São Benedito do Rio Preto/MA (gestões de 1º/3/2013 a 31/12/2016 e de 2/1/2007 a 31/11/2012, respectivamente) , em razão de pagamento irregular de procedimentos do Sistema de Informações Ambulatoriais (SIA/SUS) e do sistema de Autorização de Internação Hospitalar (AIH) do Sistema Único de Saúde (SUS) com recursos repassados ao Município de São Benedito do Rio Preto/MA (SBRP/MA) , na modalidade fundo a fundo, para atendimento ao Programa Atenção Básica/Saúde da Família.
HISTÓRICO	
2. 	De acordo com o relatório da Auditoria 13.277- MS/SGEP/Denasus, a auditoria foi realizada na Secretaria Municipal de Saúde (SMS) de SBRP/MA em atendimento a demanda proveniente do componente federal do Sistema Nacional de Auditoria para avaliar se os recursos da Estratégia Saúde da Família (ESF) e da Assistência Farmacêutica Básica (AFB) estavam sendo aplicados em ações de saúde no exercício de 2008 e no período compreendido entre janeiro e março de 2013 (peça 12, p. 3) . 
3. 	Segundo o Relatório de Auditoria 241/2018, de 21/3/2018, da Secretaria Federal de Controle Interno do Ministério da Transparência e Controladoria-Geral da União (CGU) , o motivo para instauração da presente TCE foi materializado pela falta de comprovação de despesas realizadas com recursos do SUS, no valor total de R$ 1.710.930,00, em decorrência da inobservância do art. 36 do Decreto 93.872/86; do art. 63 da Lei 4.320/1964 e do art. 70, parágrafo único,  da Constituição Federal/1988 (peça 17, p. 2) .
4	A auditoria realizada pelo Departamento Nacional de Auditoria do SUS (Denasus) foi realizada no período compreendido entre 24/4 e 2/8/2013, incluindo as fases de planejamento, execução e relatório (peça 12, p. 3) . As constatações estão descritas no item 'V- Constatações' do relatório (peça 12, p. 4-20) . Para a presente TCE interessam especialmente as seguintes constatações:
Constatação 258901: não foram comprovadas as despesas realizadas com os recursos repassados fundo a fundo, referente ao PAB fixo e PAB variável (Estratégias de Saúde da Família, Saúde Bucal, Agentes Comunitários de Saúde) , no valor total de R$ 177.800,00 (peça 12, p. 18) 
Evidência: Não foram comprovadas as despesas pagas com os recursos do PAB fixo e PAB variável (Estratégias Saúde da Família, Saúde Bucal, Agentes Comunitários de Saúde) , realizadas em 2012 e pagas em 02/01/2013 e 03/01/2013, nos valores de R$ 10.800,00 e R$ 167.000,00, respectivamente, totalizando R$ 177.800,00, infringindo os §§ 1º e 2º, artigo 63, da Lei 4.320/1964, § 2º, artigo 36 do Decreto nº 93.872/1986 e Parágrafo Único do artigo 70 da Constituição Federal (peça 12, p. 18) 
Constatação 258367: ausência de documentação comprobatória das despesas efetuadas com recursos financeiros repassados fundo a fundo, referente ao PAB fixo, PAB variável e Assistência Farmacêutica Básica, no exercício 2008, no total de R$ 1.505.050,00 (peça 12, p. 18) .
Evidências: no exercício 2008, a Secretaria Municipal de Saúde realizou pagamento no montante R$ 1.505.050,00 com recursos financeiros referentes ao PAB fixo e variável e Assistência Farmacêutica Básica. Contudo, o atual gestor de saúde não apresentou à equipe de auditoria os processos de pagamentos pertinentes, com os respectivos comprovantes de despesas, tais como: recibos, notas fiscais, notas de empenhos e outros, infringindo os §§ 1º e 2º, artigo 63 da Lei 4.320/1964, § 2º; artigo 36 do Decreto 93.872/1986 e parágrafo único do artigo 70 da CF/88. A Secretária Municipal de Saúde em exercício justificou que as solicitações referentes ao exercício 2008 não puderam ser atendidas em virtude de não ter sido encontrado qualquer documento relativo ao exercício solicitado, tendo sido registrado o Boletim de Ocorrência 162, de 6/5/2013, cuja cópia entregue à auditoria relata que no dia 2/1/2013 não foi encontrado o acervo documental referente aos exercícios anteriores (contábeis, fiscais, administrativos, judiciais, etc.) da Prefeitura Municipal de São Benedito do Rio Preto, do Fundo Municipal de Saúde, referentes às duas gestões anteriores, anos de 2005 a 2012 (peça 12, p. 18) .
Constatação 261709: ausência de profissional médico por mais de sessenta dias em duas equipes da Estratégia Saúde da Família (peça 12, p. 8) .
Evidência: apesar de o banco de dados do CNES apresentar informações sobre a presença de profissionais médicos na Estratégia de Saúde da Família, foi constatado, por meio de verificação in loco e reunião com a Coordenadora da Atenção Básica, a ausência dos médicos Marcio Mesquita Barbosa e Francisco Makart Lima de Araújo no Centro de Saúde Raimundo Lima dos Santos e no PS Gentil Moraes, respectivamente, de janeiro a março de 2013, ultrapassando o limite de 60 dias, em desacordo com o item Especificidades da equipe de saúde da família, inciso I, Anexo I da Portaria GM/MS 2.488, de 21/10/2011, gerando proposição de ressarcimento, no valor de R$ 21.390,00 (peça 12, p. 8) .
Constatação 261377: não houve atendimento odontológico no período de janeiro a março de 2013 (peça 12, p. 9) .
Evidência: de acordo com dados do CNES, existiam odontólogos registrados nas equipes de Saúde Bucal, porém, em visita aos Postos de Saúde, verificou-se a ausência de registros de procedimentos preventivos ou curativos em odontologia, de janeiro a março de 2013. O coordenador da saúde bucal relatou que a situação encontrada devia-se à ausência de condições para atendimento, considerando que os equipamentos não estavam em condições de uso e não existiam materiais para realização dos procedimentos. Os cirurgiões dentistas não foram encontrados durante o período de auditoria, sendo constatada a ausência dos mesmos nas equipes de Saúde Bucal, de janeiro a abril/2013, contrariando o disposto no item Especificidades da equipe de saúde da família, incisos I e V, Anexo I da Portaria GM/MS nº 2.488, de 21/10/2011, gerando proposição de ressarcimento, no valor total de R$ 6.690,00 (peça 12, p. 9) .
5. 	O montante do débito apurado no relatório da Auditoria 13.277-Denasus atingiu o valor de R$ 1.710.730,00 (peça 12, p. 28) e está demonstrado no quadro contido no item III do Relatório Completo do Tomador de Contas Especiais 130/2017, de 21/9/2017 (peça 16, p. 2-3) , reproduzido:
Quadro 1 - demonstrativo de débito
	Irregularidade
	Data
	Valor (R$) 

		07/01/2008
	          91.450,00 

		18/01/2008
	          21.900,00 

		20/02/2008
	          21.900,00 

		27/02/2008
	          91.000,00 

		31/03/2008
	       112.800,00 

		11/04/2008
	          47.000,00 

		25/04/2008
	       112.900,00 

		20/05/2008
	            5.900,00 

		27/05/2008
	       112.800,00 

		25/06/2008
	       112.900,00 

	Ausência de documentação comprobatória de despesa
	29/07/2008
	       112.900,00 

		28/08/2008
	       115.300,00 

		25/09/2008
	          51.000,00 

		03/10/2008
	          64.300,00 

		20/10/2008
	       107.700,00 

		30/10/2008
	          30.000,00 

		26/11/2008
	          60.900,00 

		02/12/2008
	          73.000,00 

		23/12/2008
	          58.800,00 

		30/12/2008
	       100.600,00 

		02/01/2013
	          10.800,00 

		03/01/2013
	       167.000,00 

	Ausência de profissionais médicos em duas equipes de saúde da família por período superior a 60 dias
	18/04/2013
	          21.390,00 

	Ausência de odontólogos em duas equipes de saúde bucal por período superior a 60 dias
	30/04/2013
	            6.690,00 

	Fonte: peça 16, p. 2-3
	TOTAL
	    1.710.930,00 

6. 	A demonstração das responsabilidades dos agentes envolvidos consta do item IV do relatório do tomador de contas especiais e faz referência ao relatório da Auditoria 13.277-Denasus, de 10/9/2013, ao Relatório Complementar de 30/3/2017 e ao Parecer Administrativo COPLAO/ CGAUD/Denasus/SGEP 302, de 11/5/2016, o qual se encontra acostado à peça 9 (peça 16, p. 3) .
7. 	O item V do relatório do tomador de contas relaciona os documentos encaminhados aos responsáveis e à Prefeitura Municipal de SBRP/MA visando a regularização das contas e o ressarcimento ao erário (peça 16, p. 4-6) . Não consta, entretanto, ter havido apresentação de defesa por parte dos responsáveis, nem o recolhimento dos recursos financeiros (peça 16, p. 6) .
8. 	Por fim, o item VIII do relatório do tomador de contas especiais consolidou a quantificação do dano, pelo valor de R$ 1.710.930,00, e a imputação das responsabilidades ao Sr. José Creomar de Mesquita Costa e à Sra. Maria Beatriz de Mesquita Costa, pela importância de R$ 1.632.350,00, e ao Sr. José Maurício Carneiro Fernandes e à Sra. Maria Aurea Paiva Bezerra, pela importância de R$ 28.080,00 (peça 16, p. 7) .
9. 	Em 21/3/2018, a Secretaria Federal de Controle Interno emitiu o Relatório de Auditoria 241/2018 em concordância com o relatório do tomador de contas, concluindo que os Srs. José Creomar de Mesquita Costa e José Maurício Carneiro Fernandes, bem como as Sras. Maria Aurea Paiva Bezerra e Maria Beatriz de Mesquita Costa encontram-se, solidariamente, em débito com a Fazenda Nacional pela importância de R$ 4.189.632,00, em valores atualizados até 21/9/2017 (peça 17, p. 3-4) .
10. 	O certificado de auditoria (peça 18) e o parecer do dirigente do órgão de controle interno (peça 19) concluíram pela irregularidade das presentes contas.
11. 	Em 19/4/2018 o Ministro de Estado da Saúde declarou haver tomado conhecimento das conclusões contidas no relatório e no certificado de auditoria, bem como do parecer conclusivo do dirigente do órgão de controle interno, o qual se manifestou pela irregularidade das contas, e determinou o encaminhamento do processo ao Tribunal de Contas da União (peça 20) .
12. 	A presente tomada de contas especial foi autuada no TCU em 20/4/2018, dando início à fase externa da TCE.
13. 	No âmbito da SecexTCE, instrução inicial (peça 24) propôs as seguintes medidas:
a) citação solidária do Sr. José Creomar de Mesquita Costa, ex-prefeito de SBRP/MA, com a Sra. Maria Beatriz de Mesquita Costa, ex-secretária municipal de saúde de SBRP/MA, em face de a não comprovação da regular aplicação dos recursos repassados pelo FNS ao município de SBRP/MA (peça 24, p. 8) ; 
b) citação do Município de São Benedito do Rio Preto/MA pelo recebimento irregular de recursos, no mês de abril de 2013, repassados pelo FNS, na modalidade fundo a fundo, em razão de incorreções nas informações prestadas pelo ente municipal em relação a equipes de saúde da família e da saúde bucal (peça 24, p. 9) ; e 
c) audiências do Sr. José Maurício Carneiro Fernandes, ex-prefeito de SBRP/MA, e da Sra. Maria Áurea Paiva Bezerra, ex-secretária municipal de saúde de SBRP/MA, pelo cadastramento e/ou manutenção irregular de médicos e dentistas no Cadastro Nacional de Estabelecimentos de Saúde que não prestaram atendimento aos PSF/PSB no Município de SBRP/PA por mais de sessenta dias (peça 24, p. 10) . 
14. 	A proposição foi anuída pela SecexTCE (peças 25 e 26) e submetida ao ministro relator Augusto Sherman Cavalcanti, cujo Gabinete, mediante Despacho, restituiu os autos à unidade técnica para realização das citações com base na delegação de competência conferida pelo Relator (peça 27) . 
15. 	Com amparo no despacho do Gabinete do ministro relator, promoveu-se, mediante os Ofícios 0831 e 0832/2019-TCU/Secex-TCE, de 26/2/2019, a citação do Sr. José Creomar de Mesquita Costa (peça 29) e da Sra. Maria Beatriz de Mesquita Costa (peça 30) , cujas notificações foram entregues nos respectivos endereços em 26/3/2019 e 27/3/2019, conforme demonstram os retornos dos Aviso de Recebimento (AR) , peças 35 e 36, respectivamente. 
15.1.	Por intermédio do Ofício 0833/2019-TCU/Secex-TCE, de 26/2/2019, promoveu-se a citação do Município de São Benedito do Rio Preto/MA, cuja notificação foi entregue no endereço do destinatário em 28/3/2019, conforme demonstra o retorno do AR (peça 34) . 
16.2 	Por intermédio dos Ofícios 0834 e 0835/2019-TCU/Secex-TCE, de 26/2/2019, promoveu-se a audiência do Sr. José Maurício Carneiro Fernandes (peça 31) e da Sra. Maria Áurea Paiva Bezerra (peça 32) , cujas notificações foram entregues nos endereços dos destinatários em 28/3/2019 e 12/4/2019, conforme demonstram os retornos dos ARs (peças 33 e 37) .
17. 	Em resposta à audiência, a Sra. Maria Áurea Paiva Bezerra, reportando-se ao Ofício 0835/2019-TCU/Secex-TCE, solicitou, em 25/4/2019, vista dos autos e prorrogação de prazo para apresentação de defesa (peça 39) , cujas vistas, eletrônicas, foram exercidas pelo advogado constituído em diversas oportunidades, conforme demonstra o Relatório de acesso aos autos/vista eletrônica, juntado à peça 44. Apresentou razões de justificativa em 13/5/2019 (peça 43) .
18 	Em resposta ao Ofício 0834/2019-TCU/Secex-TCE, o Sr. José Maurício Carneiro Fernandes, mediante advogado regularmente constituído nos autos, apresentou, em 13/5/2019, razões de justificativas (peça 42) . 
19. 	Em resposta à citação, sem se referir explicitamente ao Ofício 0833/2019-TCU/Secex-TCE, o Sr. José Maurício solicitou, em 3/5/2019, vista dos autos e prorrogação de prazo para apresentação de defesa (peça 41) , cujas vistas, eletrônicas, foram exercidas pelo advogado constituído em diversas oportunidades, conforme demonstra o Relatório de acesso aos autos/vista eletrônica, juntado à peça 44. 
20. 	Os demais responsáveis, quais sejam, o Sr. José Creomar de Mesquita Costa e Sra. Maria Beatriz de Mesquita Costa, apesar de regularmente citados, não atenderam às notificações, incidindo em revelia, nos termos do art. 12, § 3º, da Lei 8.443/1992.
21. 	Diante do pedido de prorrogação de prazo, instrução de peça 45 apresentou as seguintes propostas, as quais foram endossadas pela SecexTCE (peças 46 e 47) :
a) conceder prorrogação de prazo para defesa ao Sr. José Maurício Carneiro Fernandes, representante legal do Município de São Benedito do Rio Preto/MA, e às demais partes interessadas; 
b) fixar novo prazo para apresentação de alegações de defesa às partes interessadas, se assim desejarem; e 
c) informar aos responsáveis sobre a reabertura do prazo para apresentação de alegações de defesa.
22. 	Com amparo no Despacho do Min. Rel. Augusto Sherman (peça 48) , a Secretaria de Gestão Processual (Seproc) expediu as seguintes comunicações processuais:
a) Ofício 10.891/2019-TCU/Secex-TCE, de 10/12/2019 (peça 49) , para citação do Município de São Benedito do Rio Preto/MA, na pessoa do prefeito municipal, o Sr. José Mauricio Carneiro Fernandes;
b) Ofício 10.892/2019-TCU/Secex-TCE, de 10/12/2019 (peça 50) , para citação da Sra. Maria Beatriz de Mesquita Costa; e
c) Ofício 10.893/2019-TCU/Secex-TCE, de 10/12/2019 (peça 51) , para citação do Sr. José Creomar de Mesquita Costa.
23. 	O Ofício 10.891/2019 foi entregue no endereço do Município de SBRP/MA em 6/1/2020, conforme demonstra o retorno do AR ao TCU (peça 52) . O município apresentou alegações de defesa em 22/1/2020 (peça 53) .
24.	O Ofício 10.893/2019-TCU foi entregue no endereço do Sr. José Creomar em 23/1/2020, conforme demonstra o retorno do AR ao TCU (peça 55) . Regularmente notificado, o responsável não atendeu à citação do Tribunal.
25. 	O Ofício 10.892/2019-TCU foi restituído ao TCU em 22/1/2020, sem ter sido entregue à destinatária (peça 54) , assim como o Ofício1.616/2020-TCU/Seproc, de 29/1/2020 (peça 56) , devolvido em 13/2/2020 (peça 58) , o Ofício 8.325/2020-TCU/Seproc, de 9/3/2020 (peça 60) , devolvido em 21/4/20202 (peça 61) , e o Ofício 42.583/2020-TCU/Seproc, de 13/8/2020 (peça 64) , devolvido em 29/9/2020 (peça 66) . Por fim, o Edital 1.449/2020-TCU/Seproc, de 1º/9/2020 (peça 63) , publicado o Diário Oficial da União (DOU) 172, de 8/9/2020 (peça 65) , promoveu a citação da Sra. Maria Beatriz de Mesquita Costa. Regularmente notificada, a responsável não atendeu à citação do TCU.
ANÁLISE DOS PRESSUPOSTOS DE PROCEDIBILIDADE DA IN/TCU 71/2012
Verificação de Eventual Prejuízo ao Contraditório e Ampla Defesa
26.	Verifica-se que não houve o transcurso de mais de dez anos desde o fato gerador sem que tenha havido a notificação dos responsáveis pela autoridade administrativa federal competente (art. 6º, inciso II, c/c art. 19 da IN/TCU 71/2012, modificada pela IN/TCU 76/2016) , uma vez que os recursos foram transferidos em 2008 e em 2013 e as despesas impugnadas datam de 7/1/2008 a 30/4/2013 (peça 16, p. 2-3) e os responsáveis foram notificados sobre as irregularidades pela autoridade administrativa competente entre 14 e 16/4/2014 por meio dos Ofícios Sistema 1.839, 1.840, 1.841 e1.842/MS/SE/FNS, de 21/3/2014 (peça 16, p. 5) .
Valor de Constituição da TCE
27.	Verifica-se que o valor atualizado do débito apurado (sem juros) em 1º/1/2017 era de R$ 2.825.277,41 (peça 21) , portanto, superior a R$ 100.000,00, na forma estabelecida conforme os arts. 6º, inciso I, e 19 da IN/TCU 71/2012, modificada pela IN/TCU 76/2016	.
Verificação da Existência de Outros Débitos
28. 	Em atenção ao comando contido no item 9.4 do Acórdão 1772/2017-TCU-Plenário, de relatoria do Exmo. Ministro-Substituto Augusto Sherman Cavalcanti, e em atendimento ao disposto no art. 6º, § 1º, da IN TCU 71/2012, informa-se os demais processos em tramitação no Tribunal, nos quais foi constatada a existência de outros débitos imputáveis aos responsáveis arrolados nestes autos:
	Responsável
	Processos

	José Creomar de Mesquita Costa
	Processo 012.391/2018-2; Processo 021.120/2019-6; Processo 028.319/2019-2; Processo 036.551/2019-8

	José Maurício Carneiro Fernandes
	Processo 012.391/2018-2; Processo 028.319/2019-2; Processo 024.960/2020-9

EXAME TÉCNICO
Esgotamento da via administrativa do Ministério da Saúde para ressarcimento do dano
29.	Preliminarmente, oportuno consignar que, nos termos do art. 23, § 1º, do Decreto 7.827/2012, que regulamenta a Lei Complementar 141/2012, e item 9.3.5.2 do Acórdão 1072/2017-TCU-Plenário (Relator Min. Bruno Dantas) , não constam do relatório do tomador de contas especiais nem do Relatório da Auditoria de TCE terem sido esgotadas, na via administrativa de controle interno do Ministério da Saúde, as medidas para ressarcimento do dano ao erário.
Caracterização das irregularidades geradoras do dano ao erário
30. 	Conforme mencionado nos itens 2 a 4 desta instrução, o Denasus realizou auditoria na Secretaria Municipal de Saúde de São Benedito do Rio Preto/MA com o objetivo de verificar se os recursos da Estratégia Saúde da Família e da Assistência Farmacêutica Básica estavam sendo aplicados em ações de saúde naquela municipalidade.
31. 	De acordo com a equipe de auditoria do Denasus, constatou-se ocorrências de não conformidades que contrariavam o preconizado na Política Nacional da Atenção Básica, estabelecida pela Portaria GM/MS 2.488/2011, destacando-se as seguintes conclusões (peça 12, p 22) :
	a) os dados no Cadastro Nacional de Estabelecimentos de Saúde (CNES) do Município encontravam-se desatualizados e/ou incorretos; 
	b) a estrutura física, os equipamentos e materiais não eram adequados e suficientes para o desenvolvimento das ações na Atenção Básica, principalmente os materiais para realização dos procedimentos/curativos e atendimento odontológico; 
	c) os profissionais médicos e odontólogos não cumpriam a carga horária de quarenta horas semanais de trabalho; 
	d) ausência de médicos e odontólogos em unidades da Estratégia Saúde da Família/Saúde Bucal por mais de sessenta dias; 
	e) os agentes comunitários de saúde não foram efetivados pela administração pública municipal; 
	f) comprovada ausência de responsável técnico pelo conjunto de ações da Assistência Farmacêutica Básica; 
	g) o armazenamento dos medicamentos da Assistência Farmacêutica Básica ocorria na farmácia do Hospital Municipal, juntamente com os medicamentos e materiais médico-hospitalares, não havendo espaço suficiente, estrutura física adequada e climatização; e
	h) inexistência de controle de entrada, saída e estoque dos medicamentos na farmácia e nos postos de saúde, não existindo medicamentos em quantidade suficiente para dispensação nos postos de saúde.
32. 	Além das não conformidades apontadas acima, o Denasus apurou dano ao erário no montante de R$ 1.710.930,00, provenientes de ausência de documentação comprobatória de despesas realizadas, de ausência de médicos em duas equipes de Saúde da Família por período superior a sessenta dias e ausência de odontólogos em duas equipes de Saúde Bucal, também por período superior a sessenta dias, consoante demonstrado no quadro presente ao item III do relatório do tomador de contas, à peça 16, p. 2-3.
33.	De acordo com os relatórios do Denasus e do tomador de contas especiais, a fundamentação legal para caracterização do dano decorre de infringência ao disposto no parágrafo único do art. 70 da CF/1988, nos §§ 1º e 2º do art. 63 da Lei 4.320/1964 e no § 2º do art. 36 do Decreto 93.872/1986, nos casos de despesas não comprovadas; e de infração ao disposto no Anexo I, inciso I - Especificidade da equipe de saúde da família, da Portaria GM/MS 2.488, de 21/10/2011, nos casos de ausência de  médicos e de odontólogos em equipes de saúde da família e saúde bucal, por período superior a sessenta dias, prazo máximo que a Política Nacional da Atenção Básica admite sem a suspensão dos recursos financeiros.
34. 	A fundamentação descrita no parágrafo antecedente encontra-se adequada, assim como o demonstrativo de débito retratado no quadro 1, supra.
Individualização das condutas
35.	O Denasus e a CGU atribuíram as responsabilidades pelo dano ao erário aos Srs. José Creomar de Mesquita Costa e José Maurício Carneiro Fernandes e às Sras. Maria Aurea Paiva Bezerra e Maria Beatriz de Mesquita Costa. No entanto, esse entendimento não é compatível com os itens 9.3.3 e 9.3.4 do Acórdão 1072/2017-TCU-Plenário, de relatoria do Ministro Bruno Dantas, segundo o qual o dano ao erário propriamente dito deve ser restituído ao FNS pelo gestor responsável pela irregularidade, enquanto que o recebimento irregular de recursos deve ser reposto pelo ente envolvido:
9.3.3. tratando-se de débito decorrente de dano ao erário propriamente dito, cabe ao gestor responsável pela irregularidade a obrigação de devolver os recursos, visto que, nessas situações, não há evidências de que eles tenham sido aplicados em prol de alguma finalidade pública, devendo a recomposição ser feita ao Fundo Nacional de Saúde, em respeito ao disposto no art. 2º, inciso VII, do Decreto 3.964/2001 combinado com o art. 33, § 4º, da Lei 8.080/1990;
9.3.4. nos casos de débito decorrente do recebimento irregular de recursos federais pelos estados, municípios ou Distrito Federal, em razão de eventuais incorreções nas informações prestadas pelo beneficiário, independentemente do destino final dado aos recursos repassados, cabe ao ente recebedor restituir o Fundo Nacional de Saúde, uma vez que não fazia jus ao repasse, podendo, ainda, haver aplicação de multa ao agente público causador da irregularidade;
36. 	No caso em questão, restaram evidenciadas irregularidades consubstanciadas pela não comprovação da regular aplicação dos recursos repassados pelo FNS ao Município de SBRP/MA, incidindo em infração ao disposto nos arts. 62 e 63 da Lei 4.320/1964 e 36 do Decreto 93.872/1986.
37. 	O inciso III do § 2º do art. 63 da Lei 4.320/1964 estabelece que a comprovação do recebimento dos materiais adquiridos ou dos serviços pagos pela administração pública constituiu uma das condições para a regular liquidação da despesa, etapa precedente do pagamento. Assim, a falta de comprovação das despesas realizadas torna a liquidação irregular e, por consequência, também o pagamento. O art. 36 do Decreto 93.872/1986 dispõe no mesmo sentido, exigindo termo circunstanciado do recebimento definitivo como condição para liquidação da despesa (art. 36, § 2º, alínea d) . Portanto, caracterizadas as irregularidades cometidas pelos gestores.
38. 	A infração aos dispositivos mencionados acima resulta em dano ao erário propriamente dito, conforme exemplificado pelo Ministro Bruno Dantas no Voto condutor do Acórdão 1072/2017-TCU-Plenário, recaindo a obrigação de recompor o erário aos gestores envolvidos. Desse modo, a imputação das responsabilidades relativas aos pagamentos sem comprovação das despesas na fase interna da TCE reputou-se adequada.
39. 	Paralelamente, a infração ao disposto no Anexo I, inciso I - Especificidade da equipe de saúde da família, da Portaria GM/MS 2.488/2011, configura recebimento irregular de recursos pelo ente municipal, haja vista que o Município de SBRP/MA não fazia jus aos repasses alusivos à saúde da família/saúde bucal em abril de 2013.
40. 	A Portaria GM/MS 2.488/2011 estabelece os seguintes parâmetros para o financiamento federal da Política Nacional de Atenção Básica:
O financiamento federal desta política é composto por:
A) Recursos per capita;
B) Recursos para projetos específicos, tais como os recursos da compensação das especificidades regionais (CER) , do Programa de Requalificação das Unidades Básica de Saúde, Recurso de Investimento/ Estruturação e Recursos de Estruturação na Implantação;
C) Recursos de investimento;
D) Recursos que estão condicionados à implantação de estratégias e programas prioritários, tais como os recursos específicos para os municípios que implantarem as Equipes de Saúde da Família, as Equipes de Saúde Bucal, de Agentes Comunitários de Saúde, dos Núcleos de Apoio à Saúde da Família, dos Consultórios na Rua, de Saúde da Família Fluviais e Ribeirinhas, de Atenção Domiciliar, Programa Saúde na Escola (PSE) , microscopistas e a Academia da Saúde;
E) Recursos condicionados a resultados e avaliação do acesso e da qualidade, tal como o do Programa Nacional de Melhoria do Acesso e da Qualidade (PMAQ) .
41. 	Relativamente ao item D, a portaria regula, para as equipes de saúde da família e de saúde bucal, que os valores dos incentivos financeiros para as equipes implantadas serão transferidos a cada mês, tendo como base o número de ESF/ESB registrados no sistema de CNES vigente no mês anterior ao da respectiva competência financeira.
42. 	Adicionalmente, a Portaria SAS/MS 134, de 4/4/2011, atribui responsabilidade aos gestores municipais de saúde quanto à correta inserção, manutenção e atualização dos profissionais da saúde no cadastro no SCNES.
Art. 1º Constitui responsabilidade dos gestores municipais, estaduais e do Distrito Federal/DF, bem como dos gerentes de todos os estabelecimentos de saúde na correta inserção, manutenção e atualização sistemática dos cadastros no SCNES dos profissionais de saúde em exercício nos seus respectivos serviços de saúde, públicos e privados.
43. 	Os dispositivos acima demonstram que o município, para receber recursos financeiros da Política Nacional de Atenção Básica, devia manter ativo, todos os meses, cadastro dos profissionais que atuaram nos programas ESF/ESB no mês anterior para receber a transferência financeira no mês seguinte. No entanto, os elementos contidos nos autos indicam que a SMS/SBRP não possuía médicos e dentistas que atendessem aos parâmetros estabelecidos na Portaria GM/MS 2.488/2011 para fazer jus aos repasses do SUS, consoante as constatações 261709 e 261377 do Denasus, reproduzidas no item 4 desta instrução.
44. 	Portanto, também restou caracterizado que o município de SBRP/MA não fazia jus aos recursos destinados à ESF/ESB, tendo auferido recebimento irregular de recursos federais. Consequentemente, o fundamento para a devolução dos recursos alusivos ao mês de abril de 2013 deve ser reclassificado de 'não apresentação da documentação comprobatória da despesa' para recebimento irregular de recursos pelo ente municipal.
45. 	Sendo assim, reputava-se necessário fazer mudança na atribuição de responsabilidades pelos débitos apontados nesta TCE, de modo que os alusivos à ausência de documentos comprobatórios de despesas permanecessem atribuídos aos gestores envolvidos, mas os pertinentes às ausências de médicos e de odontólogos em equipes de saúde da família e saúde bucal, por período superior a sessenta dias, deviam ser atribuídos ao Município de SBRP/MA, excluindo-se a responsabilidade da Sra. Maria Aurea Paiva Bezerra  e do Sr. José Maurício Carneiro Fernandes quanto ao débito, mantendo-se, porém, a responsabilidade de ambos  por não manter o cadastro no CNES atualizado, o que provocou o recebimento irregular de recursos pelo município, motivo pelo qual deviam ser ouvidos em audiência..
46. 	Por conseguinte o quadro contido no item 6.1 do Relatório de Auditoria 241/2018 (peça 17, p. 3) deveria passar à seguinte configuração: 
Quadro 2 - Responsabilidade pelo dano ao erário
	Responsável
	Valor original (R$) 

	José Creomar de Mesquita Costa
Maria Beatriz de Mesquita Costa
	1.682.850,00

	Município de São Benedito do Rio Preto/MA
	28.080,00

	TOTAL
	1.710.930,00

47. 	Em princípio, a gestora responsável pela irregularidade decorrente do pagamento de despesas sem comprovação seria, nos termos do art. 33 da Lei 8.080/1990, a então secretária municipal de saúde de SBRP/MA, Sra. Maria Beatriz de Mesquita Costa, uma vez que os recursos foram supostamente depositados em conta específica da SMS, gerida pela mencionada secretária sob a fiscalização do Conselho Municipal de Saúde:
Art. 33. Os recursos financeiros do Sistema Único de Saúde (SUS) serão depositados em conta especial, em cada esfera de sua atuação, e movimentados sob fiscalização dos respectivos Conselhos de Saúde.
48. 	Por outro lado, os elementos contidos nos autos, incluindo-se as comunicações expedidas e endereçadas ao então prefeito municipal José Creomar, indicam a participação deste na gestão do Fundo Municipal de Saúde, a exemplo de transações bancárias efetuadas por José Creomar e Jeisa Ferreira Batista (peça 13, p. 8) . Desse modo, a responsabilização pelo dano ao erário devia ser estendida, por solidariedade, àquele dirigente municipal.
49. 	A propósito, revela-se oportuno mencionar que os débitos ocorridos em 2 e 3/1/2013 também devem ser atribuídos ao ex-prefeito José Creomar e à ex-secretária municipal de saúde Maria Beatriz, embora as gestões de ambos tenham se encerrado em 31/12/2012. 
50. 	Conforme relatado no segundo Relatório Complementar do Denasus e no relatório do tomador de contas especiais, foi verificado que constavam nos autos portarias de nomeação e de exoneração do Sr. José Cícero Silva Macário no cargo de secretário municipal de saúde de SBRP/MA, no período de janeiro e fevereiro de 2013, e que, por isso, foram procedidas correções no item qualificação de responsáveis da proposição de devolução da auditoria, com a inclusão do Sr. José Cícero Macário, que esteve como secretário municipal de saúde de SBRP/MA no período de 2/1/2013 a 28/2/2013. Entretanto, o Sr. Cícero Macário não foi incluído corno responsável pelas devoluções referentes a 2 e 3/1/2013, uma vez que as transações financeiras foram efetuadas pelos gestores municipais anteriores, José Creomar de Mesquita Costa, ex-prefeito municipal, e Maria Beatriz de Mesquita Costa, ex-secretária municipal de saúde (peça 16, p. 4) .
51. 	Portanto, os débitos de 2 e 3/1/2013, embora estejam fora do período de gestão do Sr. José Creomar e da Sra. Maria Beatriz, devem ser a eles atribuídos em razão de serem afetos às suas gestões encerradas imediatamente antes. 
52. 	A propósito do período de gestão da Sra. Maria Beatriz de Mesquita Costa, embora no quadro integrante do item IV do relatório do tomador de contas conste que a gestão da ex-secretária tenha se encerrado em 2/1/2009, outros elementos contidos nos autos indicam que o referido período de gestão encerrou-se, na realidade, em 31/12/2012, juntamente com a gestão do prefeito, a exemplo de contido no Relatório Complementar Denasus, peça 13, p. 3 e 8, e no  relatório do tomador de contas, peça 16, p. 7.
Verificação do Prazo de Prescrição da Pretensão Punitiva
53. 	Observa-se ter ocorrido, em parte, a prescrição da pretensão punitiva por parte do TCU que, nos termos do entendimento firmado no Acórdão 1441/2016-TCU-Plenário (Rel. Min. Benjamin Zymler) , subordina-se ao prazo geral de prescrição indicado no art. 205 do Código Civil, qual seja, dez anos contados a partir da data de ocorrência da irregularidade sancionada, nos termos do art. 189 do Código Civil. A maior parte das irregularidades discutidas nesta TCE ocorreram no exercício de 2008 (7/1 a 30/12/2008) e o ato que determinou a citação e a audiência dos responsáveis ocorreu em 8/2/2019 (peça 27) , portanto há mais de dez anos.
Análise das Citações/Audiências
Audiência dos responsáveis
José Maurício Carneiro Fernandes e Maria Áurea Paiva Bezerra
54. 	O Sr. José Maurício Carneiro Fernandes e a Sra. Maria Áurea Paiva Bezerra, por intermédio de advogado constituído nos autos (peças 40 e 38, respectivamente) , apresentaram as mesmas razões de justificativa em 13/5/2019 (peças 42 e 43) , cujos aspectos mais relevantes são transcritos a seguir:
	a) não tendo sido constatada a presença de profissionais na oportunidade dos trabalhos de auditoria, não significa, absolutamente, que houve dano ao erário com o recebimento indevido de recursos por parte da administração municipal (peças 42 e 43, p. 2-3) ; 
	b) a atualização e alimentação desse cadastro não é automática. Ou seja, o CNES não reflete a realidade dos serviços de saúde em tempo real. Há um momento adequado para a alimentação do sistema, que chega a variar de trinta a 180 dias. A realidade do serviço público de saúde, especialmente nos pequenos municípios da região nordeste, demonstra uma grande rotatividade de profissionais. Ocorre desligamento de profissionais e a substituição por outros. Porém, nem em todas estas oportunidades a atualização do cadastro era feita de forma automática (peças 42 e 43, p. 3) ;
	c) foi o que aconteceu na oportunidade da auditoria realizada. Destaque-se que a auditoria foi realizada nos primeiros meses de uma gestão recém eleita, com novas contratações e planejamento dos serviços públicos. Não havia acesso à totalidade das informações e as contas bancárias receberam diversos débitos ainda da gestão anterior, como comprovado no próprio relatório de auditoria (peças 42 e 43, p. 3) ;
	d) em nenhum momento profissionais receberam recursos públicos sem a devida contraprestação de sua mão de obra, bem como foram recursos públicos sem a devida aplicação no fim que lhes era destinado (sic) , peças 42 e 43, p. 3.
Análises
55. 	O Sr. José Maurício Carneiro Fernandes, na condição de ex-prefeito de SBRP/MA, e a Sra. Maria Áurea Paiva Bezerra, na condição de ex-secretária municipal de saúde, eram as pessoas responsáveis por inserir e/ou manter dados incorretos no sistema de Cadastro Nacional de Estabelecimentos de Saúde e causaram prejuízo ao erário. A manutenção de cadastro de médicos nas equipes de saúde da família, que não laboraram no município por mais de sessenta dias, e de dentistas na equipe de saúde bucal, sem atendimentos odontológicos, constituiu recebimento irregular de recursos por parte do ente municipal. 
56. 	Nos termos da Portaria SAS/MS 134/2011, estes gestores deviam garantir a correta inserção, manutenção e atualização dos profissionais da saúde no cadastro do SCNES.
57. 	De acordo com os auditores do Denasus, durante o período de janeiro a março de 2013, houve ausência de profissional médico por mais de sessenta dias em duas equipes da Estratégia Saúde da Família. Apesar de o banco de dados do CNES apresentar informações sobre a presença de profissionais médicos, fora constatada a ausência dos médicos Márcio Mesquita Barbosa e Francisco Makart Lima de Araújo no Centro de Saúde e no Posto de Saúde de SBRP/MA, respectivamente, ultrapassando o limite de sessenta dias, em desacordo com o item Especificidades da equipe de saúde da família, inciso I, Anexo I da Portaria GM/MS 2.488, de 21/10/2011, gerando proposição de ressarcimento, no valor de R$ 21.390,00 (peça 12, p. 8) .
58. 	Além disso, não houve atendimento odontológico no período de janeiro a março de 2013. De acordo com dados do CNES, existiam odontólogos registrados nas equipes de Saúde Bucal, porém, em visita aos Postos de Saúde, verificou-se a ausência de registros de procedimentos preventivos ou curativos em odontologia. Os cirurgiões dentistas não foram encontrados durante o período de auditoria, sendo constatada a ausência dos mesmos nas equipes de Saúde Bucal, de janeiro a abril/2013, contrariando o disposto no item Especificidades da equipe de saúde da família, incisos I e V, Anexo I da Portaria GM/MS 2.488/2011, gerando proposição de ressarcimento, no valor total de R$ 6.690,00 (peça 12, p. 9) . 
59. 	Apesar da baixa materialidade dos recursos envolvidos, o Município de SBRP/MA não fazia jus aos recursos apontados acima. Conforme descrito nos itens 40, D, e 41 desta instrução, os valores dos incentivos financeiros para as equipes implantadas deviam ser transferidos a cada mês, tendo como base o número de ESF/ESB registrados no sistema de CNES vigente no mês anterior ao da respectiva competência financeira, sendo responsabilidade dos gestores  municipais de saúde a correta inserção, manutenção e atualização dos profissionais da saúde no referido cadastro (CNES) , em conformidade com a Portaria SAS/MS 134/2011. 
60. 	Tendo a equipe de auditores do Denasus constatado a ausência de médicos por mais de sessenta dias e ausência de atendimentos por profissionais odontólogos, configurou-se o caso de recebimento irregular de recursos públicos pelo Município de São Benedito do Rio Preto/MA.
61. 	São improcedentes as alegações de que o CNES não reflete a realidade dos serviços de saúde em tempo real, havendo um momento adequado para a alimentação do sistema, que chega a variar de trinta a 180 dias. Por outro lado, não há mesmo alimentação automática deste cadastro. A sistemática do CNES pressupõe que os gestores mantenham o cadastro atualizado para que o SUS faça o repasse dos valores a que o município faz jus no mês seguinte ao mês informado, ou então com base no cadastro anterior, em caso de não haver alterações no quantitativo de médicos e de dentistas. Portanto, os repasses tem por base apenas informações registradas no CNES pelos gestores municipais.
62. 	Sendo assim, as razões de justificativa apresentadas pelo Sr. José Maurício Carneiro Fernandes e pela Sra. Maria Áurea Paiva Bezerra são insuficientes para descaracterizar a irregularidade dos atos de gestão praticados por ambos quanto ao cadastramento e/ou manutenção irregular de médicos e dentistas que não prestavam atendimento ao PSF no Município de SBRP/PA por mais de sessenta dias.
63. 	Consequentemente, suas razões de justificativas devem ser rejeitadas, suas contas devem ser julgadas irregulares e eles devem ser apenados com a multa prevista no art. 58 da Lei 8.443/1992.
Alegações de Defesa - Município de São Benedito do Rio Preto/MA
64. 	Por intermédio de advogado constituídos nos autos (peça 57) , o Município de SBRP/MA apresentou alegações de defesa em 21/1/2020 (peça 53) . Em síntese, o documento reproduz as razões de justificativas apresentadas por pelo Sr. José Maurício Carneiro Fernandes e pela Sra. Maria Áurea Paiva Bezerra e, ao final, requer o recebimento da alegação de defesa, por considerar a inexistência de dano, uma vez que apesar de o CNES encontrar-se desatualizado na oportunidade da auditoria, tal fato não se deu em razão de desídia ou má-fé da administração, mas de limitações do próprio sistema, conforme comprovado, não restando, portanto, qualquer débito a ser imputado ao Município (peça 53, p. 8) .
Análises
65. 	Conforme já mencionado anteriormente, a equipe de auditores do Denasus constatou a ausência de médicos por mais de sessenta dias e ausência de atendimentos por profissionais odontólogos, configurando-se o caso de recebimento irregular de recursos públicos pelo Município de SBRP/MA.
66. 	O recebimento irregular de recursos pelo Município, no mês de abril de 2013, repassados pelo FNS, na modalidade fundo a fundo, em razão de incorreções nas informações prestadas pelo ente municipal em relação a equipes de saúde da família e de saúde bucal constitui irregularidade sanável com a restituição do valor recebido indevidamente ao fundo repassador, o FNS, no caso, conforme estabelece o item 9.3.4 do Acórdão 1072/2017-TCU-Plenário, de relatoria do Min. Bruno Dantas:
9.3.4. nos casos de débito decorrente do recebimento irregular de recursos federais pelos estados, municípios ou Distrito Federal, em razão de eventuais incorreções nas informações prestadas pelo beneficiário, independentemente do destino final dado aos recursos repassados, cabe ao ente recebedor restituir o Fundo Nacional de Saúde, uma vez que não fazia jus ao repasse, podendo, ainda, haver aplicação de multa ao agente público causador da irregularidade;
67. 	A hipótese contida no referido item 9.3.4 ajusta-se perfeitamente à situação encontrada no Município de SBRP/MA. Sendo assim, a alegação de defesa apresentada deve ser rejeitada pelo Tribunal. Ademais, os argumentos adicionais contidos na defesa do município também são todos improcedentes. Veja-se:
a) houve dano ao erário em face de o município ter recebido valores que não fazia jus, haja vista que o valor poderia ser alocado em outras áreas de saúde;
b) contrariamente ao alegado, o cadastro não se encontrava desatualizado, uma vez que a inserção e a manutenção de dados no CNES eram de responsabilidade dos gestores municipais;
c) também não havia qualquer limitação no SCNES, que operava normalmente, sem qualquer desajuste. Houve apenas falta de cuidado dos gestores municipais em atualizar ou manter o cadastro atualizado;
d) por fim, não se trata de apontar má-fé da administração municipal, mas tão somente do recebimento irregular de recursos públicos, mesmo porque se presume a boa-fé da pessoa jurídica de direito público. 
68. 	Logo, cumpre ao TCU rejeitar as alegações de defesa apresentadas pelo representante legal do Município de SBRP/MA, julgar as contas do ente municipal irregular e condená-lo a restituir o valor recebido irregularmente, atualizado monetariamente, ao FNS. 
69. 	Contudo, tendo sido citado o referido município e rejeitadas suas alegações de defesa,  avalia-se a possibilidade de concessão de novo e improrrogável prazo de quinze dias para o recolhimento da importância devida, atualizada monetariamente (sem a incidência de juros  moratórios) , nos termos do art. 12, §§ 1º e 2º, da Lei 8.443/1992, c/c o art. 202, §§ 2º e 3º, do Regimento Interno (RITCU) .
70.	Segundo os dispositivos mencionados, para a concessão de novo e improrrogável prazo para recolhimento do débito, deve-se aferir o requisito da boa-fé do responsável. No entanto, conforme jurisprudência deste Tribunal, a boa-fé dos entes federados é presumida, tendo em vista que somente pode ser analisada a boa-fé em relação à conduta humana e não em relação a entes públicos, por serem desprovidos de capacidade volitiva.
72. 	Dessa forma, a impossibilidade de se aferir a boa-fé do ente federado não afasta a aplicação dos arts. 12, §§ 1º e 2º da Lei 8.443/1992, e do art. 202, §§ 2º e 3º, do RITCU. Esse entendimento encontra respaldo nos Acórdão 2968/2015-TCU-Segunda Câmara, rel. Augusto Nardes; 3.705/2015-TCU-2ª Câmara, rel. Raimundo Carreiro; 5.214/2015-TCU-2ª Câmara, rel. Vital do Rêgo; 5.589/2018-TCU-1ª Câmara, rel. Augusto Sherman; 7.453/2018-TCU-2ª Câmara, rel. André de Carvalho e 3.536/2019-TCU-1ª Câmara, rel. Augusto Sherman.
73.	Diante disso, propõe-se a rejeição das alegações de defesa do Município de São Benedito do Rio Preto/MA com a concessão de novo e improrrogável prazo para o recolhimento do débito de  sua responsabilidade, no montante original de R$ 28.080,00, atualizado monetariamente sem a incidência  de juros de mora, nos termos do art. 12, § 1º, da Lei  8.443/1992 e 202, § 3º, do RITCU.
74. 	O recolhimento da dívida atualizada monetariamente aos cofres do Fundo Nacional de Saúde sanará a irregularidade e permitirá que as contas especiais do Município sejam julgadas regulares com ressalva. Do contrário, o Município terá as contas julgadas irregulares e será condenado a recolher o valor devido, atualizado monetariamente e acrescido dos juros de mora.
Revelia de Responsáveis - José Creomar de Mesquita Costa e Maria Beatriz de Mesquita Costa
75. 	Apesar de o Sr.  José Creomar de Mesquita Costa ter tomado ciência dos expedientes que lhes foram encaminhados, conforme atestam os ARs que compõem as peças 35 e 55, não atendeu à citação e não se manifestou quanto às irregularidades verificadas.
76. 	A Sra. Maria Beatriz de Mesquita Costa, citada por via editalícia, também não atendeu à citação e não se manifestou quanto às irregularidades verificadas. Destaca-se que antes da citação por edital foram adotadas providências que esgotaram as tentativas de localização do responsável. De fato, conforme evidenciado na peça 67 - Conclusão das comunicações processuais, foram várias as tentativas de citação por meio de ofício, em endereços conhecidos da responsável. 
77. 	Transcorrido o prazo regimental fixado e mantendo-se inertes os aludidos responsáveis, impõe-se que sejam considerados revéis, dando-se prosseguimento ao processo, de acordo com o art. 12, § 3º, da Lei 8.443/1992.
78. 	Cumpre tecer breves considerações sobre a forma como são realizadas as comunicações processuais no TCU. A esse respeito, destacam-se o art. 179, do Regimento Interno do TCU (Resolução 155, de 4/12/2002) e o art. 4º, inciso III, § 1º, da Resolução TCU 170, de 30/6/2004, in verbis:
Art. 179. A citação, a audiência ou a notificação, bem como a comunicação de diligência, far-se-ão:
I - mediante ciência da parte, efetivada por servidor designado, por meio eletrônico, fac-símile, telegrama ou qualquer outra forma, desde que fique confirmada inequivocamente a entrega da comunicação ao destinatário;
II - mediante carta registrada, com aviso de recebimento que comprove a entrega no endereço do destinatário;
III - por edital publicado no Diário Oficial da União, quando o seu destinatário não for localizado
 (...) 
Art. 3º As comunicações serão dirigidas ao responsável, ou ao interessado, ou ao dirigente de órgão ou entidade, ou ao representante legal ou ao procurador constituído nos autos, com poderes expressos no mandato para esse fim, por meio de:
I - correio eletrônico, fac-símile ou telegrama;
II - servidor designado;
III - carta registrada, com aviso de recebimento;
IV - edital publicado no Diário Oficial da União, quando o seu destinatário não for localizado, nas hipóteses em que seja necessário o exercício de defesa'.
Art. 4º. Consideram-se entregues as comunicações:
I - efetivadas conforme disposto nos incisos I e II do artigo anterior, mediante confirmação da ciência do destinatário;
II - realizadas na forma prevista no inciso III do artigo anterior, com o retorno do aviso de recebimento, entregue comprovadamente no endereço do destinatário;
III - na data de publicação do edital no Diário Oficial da União, quando realizadas na forma prevista no inciso IV do artigo anterior.
§ 1º O endereço do destinatário deverá ser previamente confirmado mediante consulta aos sistemas disponíveis ao Tribunal ou a outros meios de informação, a qual deverá ser juntada ao respectivo processo.
 (...) 
79.	Bem se vê, portanto, que a validade da citação via postal não depende de que o aviso de recebimento seja assinado pelo próprio destinatário da comunicação, o que dispensa, no caso em tela, a entrega do AR em 'mãos próprias'. A exigência da norma é no sentido de o Tribunal verificar se a correspondência foi entregue no endereço correto, residindo aqui a necessidade de certeza inequívoca. 
80.	Não é outra a orientação da jurisprudência do TCU, conforme se verifica dos julgados a seguir transcritos:
São válidas as comunicações processuais entregues, mediante carta registrada, no endereço correto do responsável, não havendo necessidade de que o recebimento seja feito por ele próprio (Acórdão 3648/2013-TCU-Segunda Câmara, Relator Ministro JOSÉ JORGE) ;
É prescindível a entrega pessoal das comunicações pelo TCU, razão pela qual não há necessidade de que o aviso de recebimento seja assinado pelo próprio destinatário. Entregando se a correspondência no endereço correto do destinatário, presume-se o recebimento da citação. (Acórdão 1019/2008-TCU-Plenário, Relator Ministro BENJAMIN ZYMLER) ;
As comunicações do TCU, inclusive as citações, deverão ser realizadas mediante Aviso de Recebimento - AR, via Empresa Brasileira de Correios e Telégrafos, bastando para sua validade que se demonstre que a correspondência foi entregue no endereço correto. (Acórdão 1526/2007-TCU-Plenário, Relator Ministro AROLDO CEDRAZ) .
81.	A validade do critério de comunicação processual do TCU foi referendada pelo Supremo Tribunal Federal, nos termos do julgamento do MS-AgR 25.816/DF, por meio do qual se afirmou a desnecessidade da ciência pessoal do interessado, entendendo-se suficiente a comprovação da entrega do 'AR' no endereço do destinatário:
EMENTA: AGRAVO REGIMENTAL. MANDADO DE SEGURANÇA. DESNECESSIDADE DE INTIMAÇÃO PESSOAL DAS DECISÕES DO TRIBUNAL DE CONTAS DA UNIÃO. ART. 179 DO REGIMENTO INTERNO DO TCU. INTIMAÇÃO DO ATO IMPUGNADO POR CARTA REGISTRADA, INICIADO O PRAZO DO ART. 18 DA LEI nº 1.533/51 DA DATA CONSTANTE DO AVISO DE RECEBIMENTO. DECADÊNCIA RECONHECIDA. AGRAVO IMPROVIDO.
O envio de carta registrada com aviso de recebimento está expressamente enumerado entre os meios de comunicação de que dispõe o Tribunal de Contas da União para proceder às suas intimações.
O inciso II do art. 179 do Regimento Interno do TCU é claro ao exigir apenas a comprovação da entrega no endereço do destinatário, bastando o aviso de recebimento simples.
82.	No caso vertente, a citação dos responsáveis se deu em endereços provenientes de pesquisas de endereços realizadas pelo TCU, de forma bastante zelosa, porquanto, devido ao insucesso de realizar a citação em endereços constantes nos sistemas CPF e CNPJ da Receita (peças 50, 60 e 64) . Diante do insucesso na entrega dos ofícios nos referidos endereços, promoveu-se a citação da Sra. Maria Beatriz de Mesquita Costa por edital publicado no DOU (peça 65) .
83. 	Nos processos do TCU, a revelia não leva à presunção de que seriam verdadeiras todas as imputações levantadas contra os responsáveis, diferentemente do que ocorre no processo civil, em que a revelia do réu opera a presunção da verdade dos fatos narrados pelo autor. Dessa forma, a avaliação da responsabilidade do agente não pode prescindir da prova existente no processo ou para ele carreada.
84. 	Ao não apresentarem suas defesas, os responsáveis deixaram de produzir prova da regular aplicação dos recursos sob suas responsabilidades, em afronta às normas que impõem aos gestores públicos a obrigação legal de, sempre que demandados pelos órgãos de controle, apresentar os documentos que demonstrem a correta utilização das verbas públicas, a exemplo do contido no art. 93 do Decreto-Lei 200/67: 'Quem quer que utilize dinheiros públicos terá de justificar seu bom e regular emprego na conformidade das leis, regulamentos e normas emanadas das autoridades administrativas competentes.' 
85. 	Mesmo as alegações de defesa não sendo apresentadas, considerando o princípio da verdade real que rege esta Corte, procurou-se buscar, em manifestações dos responsáveis na fase interna desta TCE, se havia algum argumento que pudesse ser aproveitado a seu favor, mas não foi o caso. Pelo Contrário, os elementos contidos nestes autos indicam a irregularidade das contas dos gestores diante da não comprovação da regular aplicação dos recursos repassados pelo FNS ao município de SBRP/MA
86. 	O pagamento de despesas sem comprovação de realização delas resultou em liquidação irregular da despesa e do respectivo pagamento, em afronta aos art. 62 e 63 da Lei 4.320/64 e 36 do Decreto 93.972/1986. Dessa forma, os responsáveis causaram dano ao erário ao autorizarem pagamentos de despesas sem os documentos comprobatórios da realização delas, quando deveriam autorizar os pagamentos somente após verificados todos os documentos hábeis a permitir a liquidação das referidas despesas.
87. 	Por isso, o Tribunal deve julgar as contas do Sr. José Creomar de Mesquita Costa e da Sra. Maria Beatriz de Mesquita Costa irregulares, condená-los solidariamente em débito, pela importância original de R$ 1.682.850,00, atualizada monetariamente e acrescida dos juros de mora, e ainda aplicar-lhes a multa prevista no art. 57 da Lei 8.443/1992.
CONCLUSÃO
88. 	Diante da revelia do Sr. José Creomar de Mesquita Costa e da Sra. Maria Beatriz de Mesquita Costa e inexistindo nos autos elementos que permitam concluir pela ocorrência de boa-fé ou de outros excludentes de culpabilidade em suas condutas, propor-se-á, por ocasião da instrução de mérito, que suas contas sejam julgadas irregulares e que os responsáveis sejam solidariamente condenados em débito, bem como que lhes sejam aplicada a multa prevista no art. 57 da Lei 8.443/1992.
89. 	Em face da análise promovida nos itens 55 a 62 desta instrução, propor-se-á rejeitar as razões de justificativa apresentadas pelo Sr. José Maurício Carneiro Fernandes e pela Sra. Maria Áurea Paiva Bezerra, uma vez que não foram suficientes para sanear as irregularidades lhes atribuídas. Desse modo, suas contas devem ser julgadas irregulares, nos termos do art. 202, § 6º, do Regimento Interno/TCU, procedendo-se à aplicação da multa prevista no art. 57 da Lei 8.443/1992. 
90. 	Em face da análise promovida nos itens 65 a 72 desta instrução, propõe-se rejeitar as alegações de defesa apresentadas pelo representante legal do Município de São Benedito do Rio Preto/MA, uma vez que não foram suficientes para sanear as irregularidades atribuídas ao ente público. Os argumentos de defesa tampouco lograram afastar o débito imputado. Desse modo, suas contas devem ser julgadas irregulares, nos termos do art. 202, § 6º, do Regimento Interno/TCU, procedendo-se à sua condenação em débito. 
91. 	Contudo,  tendo em vista a presunção de boa-fé que milita a favor da pessoa jurídica de direito público, propõe-se a concessão de novo e improrrogável prazo de quinze dias para o recolhimento do  débito  de  sua  responsabilidade, no montante original de R$ 28.080,00, atualizado monetariamente sem a incidência de juros de mora, nos termos do art. 12, § 1º, da Lei  8.443/1992 e 202, § 3º, do RITCU, para, assim, o Tribunal julgar regulares com ressalva as contas do Município de SBRP/MA
PROPOSTA DE ENCAMINHAMENTO
92.	Diante do exposto, submeto os autos à consideração superior, propondo:
a) rejeitar as alegações de defesa apresentadas pelo Município de São Benedito do Rio Preto/MA (CNPJ 06.398.150/0001-81) , uma vez que não foram suficientes para sanear as irregularidades lhe atribuídas;
b) fixar novo e improrrogável prazo de quinze dias, a contar da notificação, com fundamento no art. 12, §§ 1º e 2º, da Lei 8.443/1992 e art. 202, §§ 2º e 3º, do Regimento Interno, para que o Município de São Benedito do Rio Preto/MA (CNPJ 06.398.150/0001-81) efetue e comprove, perante este Tribunal, com recursos do Tesouro Municipal, o recolhimento da quantias a seguir especificadas aos cofres do Fundo Nacional de Saúde, atualizadas monetariamente a partir das datas indicadas até a data do efetivo recolhimento, na forma prevista na legislação em vigor;
	VALOR ORIGINAL (R$) 
	DATA DA OCORRÊNCIA

	21.390,00
	18/04/2013

	6.690,00
	30/04/2013

Valor atualizado até 24/11/2020: R$ 41.586,48 
c) informar ao representante legal do Município de São Benedito do Rio Preto/MA (CNPJ 06.398.150/0001-81) de que a liquidação tempestiva do débito atualizado monetariamente saneará o processo e permitirá que as contas sejam julgadas regulares com ressalva, dando-se-lhe quitação, nos termos do § 4º do art. 202 do Regimento Interno do TCU, ao passo que a ausência dessa liquidação tempestiva levará ao julgamento pela irregularidade das contas, com imputação de débito a ser atualizado monetariamente e acrescido de juros moratórios nos termos do art. 19 da Lei 8.443/1992, bem como à aplicação da multa prevista no art. 57 da mesma Lei 8.443/1992."
2.	O MP/TCU, representado pela Procuradora-Geral Cristina Machado da Costa e Silva, manifesta-se, em parecer à peça 73, de acordo com a proposta da unidade técnica, com ajuste na fundamentação legal da apenação alvitrada em relação aos responsáveis ouvidos em audiência. Tece, ainda considerações acerca da questão da prescrição da pretensão punitiva e ressarcitória aplicada ao presente caso, diante da recém promovida mudança jurisprudencial sobre o tema. Neste sentido, conclui não incidir a prescrição em relação aos fatos tratados nestes autos.
	É o Relatório.

Fábio Melo Maia (OAB/MA 6.736-A); James Lobo de Oliveira Lima (OAB/MA 6.679) e outros.

Procuradora-Geral Cristina Machado da Costa e Silva.

Tomada de contas especial. Recursos do SUS. Realização de despesas irregulares. Citação. Audiência. Revelia de parte dos responsáveis. Rejeição das defesas dos responsáveis não revéis. Contas irregulares dos responsáveis citados. Débito. Multa. Contas regulares com ressalva dos responsáveis ouvidos em audiência. Quitação. Concessão de novo prazo ao município para recolhimento do débito de sua responsabilidade.

TOMADA DE CONTAS ESPECIAL (TCE)

Secretaria de Controle Externo de Tomada de Contas Especial (SecexTCE).

Trata-se de Tomada de Contas Especial instaurada pelo Fundo Nacional de Saúde (FNS) em desfavor de José Creomar de Mesquita Costa e José Maurício Carneiro Fernandes, ex-Prefeitos de São Benedito do Rio Preto/MA, e de Maria Áurea Paiva Bezerra e Maria Beatriz de Mesquita Costa, ex-Secretárias Municipais de Saúde, em razão de pagamento irregular de procedimentos do Sistema de Informações Ambulatoriais (SIA/SUS) e do sistema de Autorização de Internação Hospitalar (AIH) do Sistema Único de Saúde (SUS) com recursos repassados na modalidade fundo a fundo, para atendimento ao Programa Atenção Básica/Saúde da Família.
2.	O Departamento Nacional de Auditoria do SUS (Denasus) realizou auditoria na Secretaria Municipal de Saúde de São Benedito do Rio Preto/MA para avaliar se os recursos da Estratégia Saúde da Família (ESF) e da Assistência Farmacêutica Básica (AFB) estavam sendo aplicados em ações de saúde no exercício de 2008 e no período compreendido entre janeiro e março de 2013 (peça 12, p. 3) . Conforme o Relatório de Auditoria 13277 (peça 12) , aquele órgão fiscalizador apurou a ocorrência de pagamentos irregulares com recursos do SUS no valor total de R$ 1.710.930,00, conforme as seguintes constatações, com os correspondentes débitos:
	a) Constatação 258901: não foram comprovadas as despesas realizadas com os recursos repassados fundo a fundo, referente ao PAB fixo e PAB variável (Estratégias de Saúde da Família, Saúde Bucal, Agentes Comunitários de Saúde) , no valor total de R$ 177.800,00 (peça 12, p. 18) ;
	b) Constatação 258367: ausência de documentação comprobatória das despesas efetuadas com recursos financeiros repassados fundo a fundo, referente ao PAB fixo, PAB variável e Assistência Farmacêutica Básica, no exercício 2008, no total de R$ 1.505.050,00 (peça 12, p. 19) ;
	c) Constatação 261709: ausência de profissional médico por mais de sessenta dias em duas equipes da Estratégia Saúde da Família (peça 12, p. 8) - débito de R$ 21.390,00;
	d) Constatação 261377: não houve atendimento odontológico no período de janeiro a março de 2013 (peça 12, p. 9) - débito de R$ 6.690,00.
3.	Ante o não saneamento das irregularidades na fase interna, o FNS instaurou a presente tomada de contas especial, responsabilizando José Creomar de Mesquita Costa e Maria Beatriz de Mesquita Costa pelo débito no valor de R$ 1.632.350,00, correspondente aos débitos relativos à não comprovação da regular aplicação dos recursos repassados pelo FNS, e José Maurício Carneiro Fernandes e Maria Áurea Paiva Bezerra pelo montante de R$ 28.080,00, em razão da ausência de profissionais nas equipes de saúde da família e da saúde bucal por período superior a 60 dias.
4.	No âmbito deste Tribunal, conforme a instrução inicial (peça 24) , foi considerado que a parcela de recursos no valor de R$ 28.080,00 acabou se revertendo em favor do município. Dessa forma, seguindo a jurisprudência desta Corte, aquele ente foi responsabilizado pela devolução desse valor. O Prefeito e a Secretária Municipal de Saúde à época do cometimento da irregularidade, José Maurício Carneiro Fernandes e Maria Áurea Paiva Bezerra, foram chamados em audiência por não manter o cadastro no CNES atualizado, o que provocou o recebimento irregular de recursos pelo município.
5.	Dessa forma, além da mencionada audiência, foi promovida a citação de José Creomar de Mesquita Costa e Maria Beatriz de Mesquita Costa, imputando-lhes débito no valor de R$ 1.632.350,00, bem como o município de São Benedito do Rio Preto/MA, em razão do débito no valor de R$ 28.080,00.
6.	Apesar de os ofícios de citação terem sido recebidos nos endereços de José Creomar de Mesquita Costa e Maria Beatriz de Mesquita Costa, constante da base de dados do Tribunal (peças 35 e 36) , os responsáveis não apresentaram alegações de defesa, tampouco recolheram o valor do débito que lhes foi imputado. Dessa forma, devem ser considerados revéis, nos termos do art. 12, § 3º, da Lei 8.443/1992, dando-se prosseguimento ao processo. Os demais responsáveis, destinatários das audiências, bem como o ente municipal, apresentaram defesa.
7.	A SecexTCE, por meio da instrução transcrita no relatório parte desta deliberação, propõe rejeitar as defesas apresentadas. Dessa forma, tendo sido rejeitadas as alegações de defesa do município, propõe que, ante a impossibilidade de se aferir a boa-fé do ente federado, nos termos do art. 12, §§ 1º e 2º, da Lei 8.443/1992, c/c o art. 202, §§ 2º e 3º, do Regimento Interno do TCU, seja concedido novo e improrrogável prazo de quinze dias para o recolhimento da importância devida, atualizada monetariamente. Quanto aos demais responsáveis, a unidade técnica aponta que, por ocasião da elaboração da instrução de mérito, será proposto o julgamento pela irregularidade de suas contas, devendo ser imputado aos responsáveis destinatários das citações o débito de sua responsabilidade, além a aplicação da multa prevista no art. 57 da Lei 8.443/1992. Quanto aos responsáveis ouvidos em audiência, será proposta a aplicação da multa prevista no art. 58 da Lei 8.443/1992.
8.	Acolho o encaminhamento proposto pela unidade técnica em relação ao ente municipal. Adoto, ainda, a suas análises como parte das minhas razões de decidir. Todavia, entendo que o processo comporta, desde já, o julgamento das contas dos demais responsáveis. Neste sentido, suas defesas já foram devidamente analisadas, não se vislumbrando nenhum imbróglio processual decorrente da nova oportunidade de recolhimento do débito que está sendo oferecida ao município, visto que esse débito é independente daquele atribuído aos responsáveis citados.
9.	Quanto aos responsáveis pelo débito no valor de R$ 1.632.350,00 apurado em auditoria do Denasus em razão da inexistência de documentação comprobatória das despesas realizadas com esses recursos, ante a sua revelia perante a citação deste Tribunal, deixou-se passar mais esta oportunidade para que fossem trazidos aos autos documentos aptos a comprovar a regularidade das despesas impugnadas.
10.	Em relação à responsabilização por este débito, entendo pertinente a responsabilização do ex-prefeito, em solidariedade com a então secretária municipal de saúde. Embora, nos termos do art. 9º, inciso III, da Lei 8.080/1990, a direção do Sistema Único de Saúde (SUS) é exercida, no âmbito dos Municípios, pela respectiva Secretaria de Saúde, o que, a princípio, tornaria a mencionada secretária a única responsável pela gestão, há nos autos, entretanto, elementos capazes de demonstrar que o então prefeito participou dessa gestão, a exemplo de transações bancárias por ele efetuadas (peça 13, p. 8) .
11.	Por outro lado, deixo de acolher o encaminhamento proposto em relação aos responsáveis chamados em audiência em razão de não manter o cadastro no CNES atualizado, o que provocou o recebimento irregular de recursos no valor R$ 28.080,00 pelo município, em razão da ausência de profissionais nas equipes de saúde da família e da saúde bucal por período superior a 60 dias. Embora concorde com a análise da unidade técnica no sentido da rejeição de suas razões de justificativa, entendo que, dada a modicidade dos valores envolvidos, bem como a irregularidade ter incidido em apenas dois casos, seria de rigor excessivo julgar irregulares suas contas em razão dessas falhas pontuais. Assim, entendo que o encaminhamento mais justo ao caso é o julgamento pela regularidade com ressalva das contas de José Maurício Carneiro Fernandes e Maria Áurea Paiva Bezerra.
12.	Conforme apontado pela unidade técnica, ocorreu a prescrição da pretensão punitiva, nos termos do Acórdão 1441/2016-TCU-Plenário, em relação aos débitos ocorridos antes de 21/09/2008, tendo em vista que o despacho do Secretário da SecexTCE autorizando as citações é datado de 21/09/2018 (peça 26) . Não se considera o despacho mencionado pela SecexTCE, da lavra da chefia do meu Gabinete (peça 27) , o qual apenas devolveu o processo para realização das citações, que já haviam sido autorizadas pela própria unidade técnica, detentora de delegação de competência para tanto. A questão da prescrição mencionada será considerada na dosimetria da apenação aplicada.
13.	Nos termos do art. 16, § 3º, da LO/TCU, c/c o § 7º do art. 209 do RI/TCU, deve ser enviada cópia da deliberação proferida nestes autos à Procuradoria da República no Estado do Maranhão para o ajuizamento das ações que considere cabíveis.
	Ante o exposto, manifesto-me por que o Tribunal aprove o Acórdão que ora submeto à apreciação deste Colegiado.
TCU, Sala das Sessões, em 11 de agosto de 2021.
AUGUSTO SHERMAN CAVALCANTI 
Relator